【裁判字號】    98,重上更(一),98
【裁判日期】    981209
【裁判案由】    誣告
【裁判全文】
臺灣高等法院刑事判決          98年度重上更(一)字第98號
上  訴  人  臺灣板橋地方法院檢察署檢察官
上  訴  人
即  被  告  丙○○
            乙○○○
上列上訴人等因被告等誣告案件，不服臺灣板橋地方法院九十三
年度訴字第二一四０號，中華民國九十五年一月三日第一審判決
（起訴案號：臺灣板橋地方法院檢察署九十一年度偵字第一三二
九號），提起上訴，判決後，經最高法院第一次發回更審，本院
判決如下：
    主  文
原判決撤銷。
丙○○、乙○○○均無罪。
    理  由
壹、程序部分：
一、證人己○○、丁○○、甲○○證述之證據能力部分：
（一）警詢之證述部分：
      按被告以外之人於審判外之言詞或書面陳述，除法律有規
      定者外，不得作為證據，刑事訴訟法第一百五十九條第一
      項定有明文。查證人己○○、丁○○、甲○○於警詢時所
      製作之筆錄，乃屬審判外之陳述，原則上即不得作為證據
      ，被告丙○○及被告乙○○○於本院審理時爭執其證據能
      力（詳本院九十八年十一月二十五日審判筆錄第五頁至第
      六頁），而檢察官亦未舉證釋明本件證人己○○、丁○○
      、甲○○於警詢時之證詞具有刑事訴訟法第一百五十九條
      之二所定較審判中為可信之特別情況（即從客觀上之環境
      或條件等情況加以觀察，有足以取代審判中反對詰問之可
      信性保證者），亦查無刑事訴訟法第一百五十九條之三規
      定所列得例外作為證據之情形，是證人己○○、丁○○、
      甲○○三人於警詢時之證述，依上開規定，該等調查筆錄
      之記載，就證明構成犯罪之事實，固無證據能力。然參酌
      日本刑事訴訟法第三百二十八條：依同法三百二十一條至
      第三百二十四條規定（傳聞法則之規定）而不得作為證據
      之文書或陳述，若在準備期日或審判期日，被告或證人或
      其他陳述人對陳述之證明力產生爭議時，此等不得作為證
      據之文書或陳述，或得作為證據之規定，及彼邦實務之相
      關見解觀之，本案被告方面固得援引上開調查筆錄所記載
      之內容，作為彈劾證據之用，但同時該等調查筆錄亦可作
      為恢復遭被告方面所爭執之陳述證明力之用。
（二）偵查中之證述部分：
      按「刑事訴訟法第一百五十八條之三規定：『證人、鑑定
      人依法應具結而未具結者，其證言或鑑定意見，不得作為
      證據。』所謂『依法應具結而未具結者』，係指檢察官或
      法官依刑事訴訟法第一百七十五條之規定，以證人身分傳
      喚被告以外之人（證人、告發人、告訴人、被害人、共犯
      或共同被告）到庭作證，或雖非以證人身分傳喚到庭，而
      於訊問調查過程中，轉換為證人身分為調查時，此時其等
      供述之身分為證人，則檢察官、法官自應依本法第一百八
      十六條有關具結之規定，命證人供前或供後具結，其陳述
      始符合第一百五十八條之三之規定，而有證據能力。若檢
      察官或法官非以證人身分傳喚而以告發人、告訴人、被害
      人或共犯、共同被告身分傳喚到庭為訊問時（例如刑事訴
      訟法第七十一條、第二百十九條之六第二項、第二百三十
      六條之一第一項、第二百四十八條之一、第二百七十一條
      第二項、第二百七十一條之一第一項），其身分既非證人
      ，即與『依法應具結』之要件不合，縱未命其具結，純屬
      檢察官或法官調查證據職權之適法行使，當無違法可言。
      而前揭不論係本案或他案在檢察官面前作成未經具結之陳
      述筆錄，係屬被告以外之人於偵查中向檢察官所為之陳述
      ，本質上屬於傳聞證據，基於保障被告在憲法上之基本訴
      訟權，除該被告以外之人死亡、身心障礙致記憶喪失或無
      法陳述、滯留國外或所在不明而無法傳喚或傳喚不到、或
      到庭後拒絕陳述等情形外，如已經法院傳喚到庭具結而為
      陳述，並經被告之反對詰問，前揭非以證人身分而在檢察
      官面前未經具結之陳述筆錄，除顯有不可信之情況者外，
      得為證據，並應於判決內敘明其符合傳聞證據例外之理由
      ；又前揭非以證人之身分在審判中之陳述筆錄，倘該被告
      以外之人已經法院以證人身分傳喚到庭並經具結作證，且
      由被告為反對詰問，或有前揭傳喚不能或詰問不能之情形
      外，該未經具結之陳述筆錄因屬審判上之陳述，自有證據
      能力；若係在另案法官面前作成之陳述筆錄，本質上亦屬
      傳聞證據，自得依本法第一百五十九條之一第一項之規定
      ，認有證據能力。不能因陳述人未經具結，即一律適用本
      法第一百五十八條之三之規定，排除其證據能力。」（詳
      最高法院九十六年度台上字第三五二七號判決意旨）。查
      證人己○○、丁○○、甲○○於偵查所為供述之內容，雖
      未經具結，惟檢察官當時係以本案被告丙○○及被告乙○○○對該三人提出告訴後，均以被告身分傳喚而為訊問，
      其身分既非證人，即與依法應具結之要件不合，縱未命其
      具結，純屬檢察官調查證據職權之適法行使，當無違法可
      言，上開陳述本質上屬於傳聞證據，惟原審分別依法對證
      人己○○、丁○○、甲○○三人以證人身分到庭具結而為
      陳述，並經被告丙○○、被告乙○○○二人及其當時之選
      任辯護人對之進行交互詰問，則前揭非以證人身分而在檢
      察官面前未經具結之陳述筆錄，並無顯不可信之情況，揆
      諸前揭說明，自有證據能力。
（三）審判之證述部分：
      證人己○○、丁○○、甲○○三人於原審審理理時，既經
      原審法院以證人身分傳喚到庭並經具結作證，且由被告丙○○、被告乙○○○及其辯護人進行詰問，自有證據能力
      ，被告丙○○、被告乙○○○於本院審理時否認其所有證
      述之證據能力，尚與前揭法令規定不符。
二、證人陳惠寶之證據能力部分：
（一）偵查中之證述部分：
      按刑事訴訟法施行法第七條之三規定：「中華民國九十二
      年一月十四日修正通過之刑事訴訟法施行前，已繫屬於各
      級法院之案件，其以後之訴訟程序，應依修正刑事訴訟法
      終結之。但修正刑事訴訟法施行前已依法定程序進行之訴
      訟程序，其效力不受影響」。所謂已依法定程序進行之訴
      訟程序，其效力不受影響，包含相關證據法則之適用。而
      修正前刑事訴訟法第一百八十六條第五款，「為被告之受
      僱人者，不得令其具結」之規定，業於九十二年一月十四
      日（九十二年二月六日公布）予以刪除，並自九十二年九
      月一日施行。亦即在九十二年八月三十一日以前，於訊問
      與本案係被告之受僱人關係者，不得令其具結，縱誤令其
      具結，亦不發生具結之效力（詳最高法院九十五年度台上
      字第四七七七號裁判意旨參照）。從而，證人陳惠寶於告
      訴人己○○被訴恐嚇等案件，於九十一年七月二十五日由
      檢察官傳喚到庭作證時（詳偵字第一三二九號卷第一一七
      頁背面至第一一八頁），因證人陳惠寶當時係告訴人己○○診所護士，依前揭規定，不得令其具結，惟證人陳惠寶
      與本案被告丙○○及被告乙○○○，並無前揭僱佣關係，
      依當時之刑事訴訟法即應令其具結，始得作為證據，而被
      告丙○○、被告乙○○○復於本院審理時否認其證據能力
      （詳本院九十八年十一月二十五日審判筆錄第六頁），參
      酌現行刑事訴訟法第一百五十八條之三規定：「證人、鑑
      定人依法應具結而未具結者，其證言或鑑定意見，不得作
      為證據。」之規定，與原審公訴檢察官於原審準備程序中
      亦表示：證人陳惠寶之證詞，未經具結，無證據能力，但
      當時係依修正前刑事訴訟法規定，陳惠寶受僱於己○○，
      毋庸具結，在此予以補充說明等語（詳原審卷第七十頁）
      ，依上開規定，該等偵訊筆錄之記載，就被告丙○○、被
      告乙○○○證明構成犯罪之事實，固無證據能力，惟本案
      被告方面，亦應得援引上開偵查筆錄所記載之內容，作為
      彈劾證據之用，但同時該等偵查筆錄亦可作為恢復遭被告
      方面所爭執之陳述證明力之用。
（二）審判之證述部分：
      證人陳惠寶於原審審理理時，亦經原審法院以證人身分傳
      喚到庭並經具結作證，且由被告丙○○、被告乙○○○及
      其辯護人進行詰問，自有證據能力，被告丙○○、被告乙○○○於本院審理時否認其所有證述之證據能力，尚與前
      揭法令規定不符。
三、證人蔡詠暄、劉賢傳之證據能力部分：
    證人蔡詠暄、劉賢傳於原審審理理時，亦經原審法院以證人
    身分傳喚到庭並經具結作證，且由被告丙○○、被告乙○○○及其辯護人進行詰問，自有證據能力，被告丙○○、被告
    乙○○○於本院審理時否認其所有證述之證據能力，尚與前
    揭法令規定不符。
四、八十九年八月二十五日告訴人己○○診所監視錄影帶部分：
（一）監視錄影帶之母帶與臺灣板橋地方法院檢察署九十一年十
      二月三十日勘驗上母帶內容之勘驗筆錄（詳偵字第一三二
      九號卷第一二七頁至第一二八頁）、本院九十八年十月二
      十六日勘驗上開母帶內容之勘驗筆錄：
      按「金融機構為防制犯罪，裝置錄影機以監視自動付款機
      使用情形，其錄影帶所錄取之畫面，全憑機械力拍攝，未
      經人為操作，未伴有人之主觀意見在內，自有證據能力。
      法院如以之為物證，亦即以該錄影帶之存在或形態為證據
      資料，其調查證據之方法，固應依刑事訴訟法第一百六十
      四條之規定，提示該錄影帶，命被告辨認；如係以該錄影
      帶錄取之畫面為證據資料，而該等畫面業經檢察官或法院
      實施勘驗，製成勘驗筆錄，則該筆錄已屬書證，法院調查
      此項證據，如已依同法第一百六十五條第一項之規定，就
      該筆錄內容向被告宣讀或告以要旨，即無不合。縱未將該
      錄影帶提示於被告，亦不能謂有同法第三百七十九條第十
      款所稱應於審判期日調查之證據未予調查之違法。」（詳
      最高法院八十年台上字第四六七二號判例要旨）。經查前
      揭監視錄影帶雖於偵查中由檢察官送請內政部警政署刑事
      警察局二次鑑定結果均認，上開監視錄影帶總計分為四個
      段落，每個段落中間皆有數秒無影像訊號之間隔現象，而
      有剪接之情形（詳偵字第一三二九號卷第四九頁至第五三
      頁、同卷第一０八至第一一四頁），分別有內政部警政署
      刑事警察局九十一年六月三日刑鑑字第０九一０八九八四
      五號函及內政部警政署刑事警察局九十一年八月九日刑鑑
      字第０九一０二０三四七四號函各一份在卷可佐，惟經本
      院傳喚上開內政部警政署刑事警察局承辦人即鑑定人戊○○到庭結證稱：所謂之「剪接」係指四個段落中間有間隔
      ，上開四個段落時間分別係在八月二十五日、八月十九日
      、八月二十一日及八月二十四日四個段落，但與本案有關
      之八十九年八月二十五日十九時十二分起至同日十九時三
      十六分止之第一段落，如係依照時序跳動，屬連續的話則
      無剪接之現象等語（詳本院九十八年十一月二十五日審判
      筆錄第三頁至第四頁稱：「（問：被告主張你之前鑑定之
      錄影帶是有剪接，所謂的剪接，請你詳述？提示偵卷第四
      九頁、第一０八頁）我們作剪接的部分，是直接用錄放影
      機在客觀的檢視下，只要畫面跳到下一段的畫面，有兩個
      以上畫面的相接連，我們稱這種現象為剪接。錄影帶經過
      播放後，第一個畫面段落是0-00-00 00：12：15結束時間
      0-00-00 00：36：30；第二段落是0-00-00 00：45：31結
      束時間0-00-00 00：12：26 ；第三段落是0-00-00 00：
      31：14結束時間0-00-00 00：36：29；第四段落是0-00-
      00 00：14：54結束時間0-00-00 00：21：13。（問：經
      本院勘驗與本案有關是第一段落，也就是0-00-00 00：12
      ：15直到結束時間0-00-00 00：36：30，本院是勘驗母帶
      ，這段落到底有無剪接？提示）如果依照時序的跳動，如
      果是連續的話就不屬於剪接，就屬於一段的畫面。」等語
      ），參酌本院九十八年十月二十六日勘驗上開監視錄影帶
      之母帶內容，係以秒為單位進行勘驗並依照時序跳動而連
      續（詳本院九十八年十月二十六日準備程序筆錄第二頁至
      第六頁），足認上開母帶中有關本案之「八十九年八月二
      十五日十九時十二分起至同日十九時三十六分止」之監視
      錄影帶內容並無剪接之現象，揆諸前揭說明，監視錄影帶
      之母帶與臺灣板橋地方法院檢察署九十一年十二月三十日
      勘驗上母帶內容之勘驗筆錄、本院九十八年十月二十六日
      勘驗上開母帶內容之勘驗筆錄應有證據能力，是被告丙○○、被告乙○○○主張因經接剪而無證據能力乙節，應與
      前揭說明不符。
（二）監視錄影帶之拷貝帶與原審法院九十四年十月三十一日、
      九十四年十一月十五日勘驗上開拷貝帶內容之勘驗筆錄：
      查上開拷貝帶係由告訴人己○○翻拷監視錄影帶之母帶而
      來，惟拷貝帶係以每秒十格錄製成四段畫面，而母帶係以
      每秒十格錄製成兩段畫面等情，此有前揭內政部警政署刑
      事警察局九十一年八月九日刑鑑字第０九一０二０三四七
      四號函在卷可參（詳偵字第一三二九號卷第一０八至第一
      一四頁），拷貝帶雖係由母帶翻拷而來，惟其錄影方式既
      有所不同，而本院勘驗母帶之內容與原審勘驗拷貝帶內容
      在細節上亦有些微差異，則被告丙○○、被告乙○○○既
      否認上開拷貝帶及勘驗上開拷貝帶內容勘驗筆錄之證據能
      力，則就內容不符部分，自應以上開監視錄影帶之母帶與
      本院九十八年十月二十六日勘驗上開母帶內容之勘驗筆錄
      作為證據。
五、末按被告以外之人於審判外之言詞或書面陳述，除法律有規
    定者外，不得作為證據，刑事訴訟法第一百五十九條第一項
    定有明文；同法第一百五十九條之五規定被告以外之人，於
    審判外之陳述，雖不符前四條（指第一百五十九條之一至第
    一百五十九條之四）之規定，而經當事人於審判程序同意作
    為證據，法院審酌該言詞陳述或書面陳述作成時之情況，認
    為適當者亦得為證據。而所謂「審酌該陳述作成時之情況，
    認為適當」者，係指依各該審判外供述證據製作當時之過程
    、內容、功能等情況，是否具備合法可信之適當性保障，加
    以綜合判斷而言（詳最高法院九十四年度台上字第三二七七
    號判決意旨、第五八三０號判決意旨）。本判決下列除上述
    其他所引用之各該被告以外之人於審判外之陳述（含書面陳
    述），雖屬傳聞證據，惟當事人即被告丙○○、被告乙○○○及檢察官於本院審判期日中均表示同意作為證據而不予爭
    執（詳本院九十八年十一月二十五日審判筆錄第七頁至第十
    三頁），本院審酌結果，認上開證據資料製作時之情況，尚
    無違法不當及證明力明顯過低之瑕疵，亦認為以之作為證據
    應屬適當。揆諸前開規定，爰依刑事訴訟法第一百五十九條
    之五規定，認前揭證據資料均有證據能力。
貳、實體部分：
一、本件公訴意旨略以：被告丙○○與被告乙○○○為夫妻關係
    ，被告乙○○○自民國八十九年四月十一日起在臺北縣鶯歌
    鎮○○路一六四號告訴人己○○開設之牙醫診所診治牙齒，
    被告乙○○○認其牙齒拔掉裝置假牙後仍會酸痛，遂於八十
    九年八月二十五日晚間十九時許，與被告丙○○前往臺北縣
    鶯歌鎮○○路一六四號診所找告訴人己○○理論。被告乙○○○、被告丙○○明知渠等與告訴人己○○等人就醫療糾紛
    談話不睦便即離去，詎被告丙○○、被告乙○○○竟共同意
    圖使告訴人己○○、其妻即告訴人丁○○、其友人甲○○受
    刑事處分，於同年八月二十五日晚間二十二時許，前往臺北
    縣政府警察局三峽分局鶯歌派出所，誣指甲○○以「幹○娘
    」、「你去死」、「你們家裡有什麼法官、檢察官算什麼東
    西，要怎麼死都不知道」等語辱罵、恐嚇被告丙○○、被告
    乙○○○，並以手用力推被告丙○○，使被告丙○○差點跌
    倒，妨害被告丙○○行使權利；並誣指告訴人己○○也用「
    幹○娘」、「我沒錯、我不道歉」、「我醫術不好」、「你
    去找別人治療好了」、「要不然你再來試試看」等語辱罵、
    恐嚇被告丙○○、被告乙○○○；告訴人己○○還叫甲○○
    「將丙○○推出去死，有事我負責」；告訴人丁○○在旁以
    「把他推出去」在旁助勢，甲○○便用力推被告丙○○，使
    被告丙○○跌倒在地等虛構之事實，誣告告訴人己○○、告
    訴人丁○○、甲○○犯刑法恐嚇、誹謗、妨害自由等罪嫌。
    嗣經臺北縣政府警察局三峽分局報請臺灣板橋地方法院檢察
    署檢察官偵查告訴人己○○等人並無被告丙○○、被告乙○○○所訴之上開犯行而為不起訴處分後，始偵悉上情。案經
    己○○、丁○○告訴，因認被告乙○○○、被告丙○○涉犯
    刑法第一百六十九條第一項之誣告罪嫌云云。
二、按犯罪事實應依證據認定之，無證據不得認定犯罪事實；又
    不能證明被告犯罪者，應諭知無罪之判決，刑事訴訟法第一
    百五十四條第二項、第三百零一條第一項分別定有明文。次
    按「誣告罪之構成要件，首須意圖他人受刑事或懲戒處分，
    次須向該管公務員誣告。稱誣告即虛構事實進而申告他人犯
    罪而言，所謂虛構事實，係指明知無此事實而故意捏造者而
    言，如若出於誤信、誤解、誤認或懷疑有此事實，或對於其
    事實張大其詞，或資為其訟爭上之攻擊或防禦方法，或其目
    的在求判明是非曲直者，固均不得謂屬於誣告，即其所申告
    之事實，並非完全出於憑空捏造或尚全然無因，只以所訴事
    實，不能積極證明為虛偽或因證據不充分，致被誣人不受追
    訴處罰者，仍不得謂成立誣告罪。」（詳最高法院八十三年
    度台上字第一九五九號判決意旨）、「刑法第一百六十九條
    誣告罪之成立，以行為人有使人受刑事或懲戒處分之犯意，
    並向該管公務員申告虛構事實為要件，是因公務員之推問，
    而為不利他人之陳述，縱其陳述涉及虛偽，或出於誤信、誤
    解、誤認或懷疑有此事實，或對其事實張大其詞，或訟爭上
    攻擊防禦之方法，或目的在求判明是非曲直者，均不得謂為
    誣告。」（詳最高法院八十八年度台上字第七二四三號判決
    意旨），合先敘明。
三、公訴人認被告丙○○、被告乙○○○涉有前揭罪嫌，無非係
    以：告訴人己○○、丁○○、甲○○之指述及當時在場之證
    人即護士陳惠寶之證述，另佐以檢察官於偵查中勘驗監視錄
    影帶之母帶後製有勘驗筆錄，復有前揭錄影帶扣案可資佐證
    等資為論據。惟訊據被告丙○○、被告乙○○○均坦承有於
    上揭時間、地點，前往告訴人己○○所開設之診所，最主要
    係要談被告乙○○○假牙問題，現場原僅有告訴人己○○在
    診所內，其後告訴人丁○○、甲○○亦前來等情，惟均堅決
    否認有何誣告之犯行，被告丙○○辯稱：我於八十九年八月
    二十五日前往三峽分局鶯歌派出所指控己○○、丁○○、甲○○的內容是真實的，當時我在派出所內所提告的內容是說
    己○○叫甲○○推我，害我差一點就跌倒了，我並沒有在警
    局指控甲○○將我推倒在地，所以我並沒有在警局向警員主
    動申告虛構事實，後來是在九十一年三月二十日檢察官以被
    告身分傳喚我後，問我八十九年八月二十五日十九時到己○○診所的經過時，我才對甲○○推我的過程誇大其詞，說甲○○打開門，把我推向門外，把我推倒在地，但那是因為己○○當時也告我，我是為了要讓檢察官判明是非才這麼說，
    但是我們主動去提告的是在警局，所以是否誣告應以警詢時
    所說的為準等語（詳本院九十八年九月十六日準備程序筆錄
    第二頁、九十八年十月二十六日準備程序筆錄第七頁、本院
    九十八年十一月二十五日審判筆錄第十六頁）；被告乙○○○則辯稱：八十九年八月二十五日我與我先生去三峽分局鶯
    歌派出所所述的內容是真的，我在警局中是說甲○○用力推
    我先生，並沒有說甲○○將我先生推倒在地，至於九十一年
    三月二十日檢察官以被告身分傳喚我及我先生後，是檢察官
    問我先生當天的經過，我先生才說甲○○將我先生推倒在地
    ，但我並沒有向檢察官說甲○○將丙○○推倒在地等語（詳
    本院九十八九月十六日準備程序筆錄第二頁、九十八年十月
    二十六日準備程序筆錄第六頁及本院九十八年十一月二十五
    日審判筆錄第十六頁）。
四、經查：
（一）被告丙○○、被告乙○○○二人主動前往臺北縣政府警察
      局三峽分局鶯歌派出所提告之內容：
  １、被告丙○○於八十九年八月二十五日晚間二十二時二十分
      許，前往臺北縣政府警察局三峽分局鶯歌派出所對告訴人
      己○○、丁○○及甲○○所提之告訴內容如下（詳偵字第
      一三二九號卷第三頁背面至第四頁）：
      「（問：請述發生經過？）今天（二十五日）大約十九時
      三十分，我和我太太到診所找謝醫師談，我們進去後在診
      所內候診室就與己○○醫師談我太太的牙齒問題，大概十
      分鐘，謝太太及甲○○也到場了，我問謝醫師今天叫甲○○來我家是什麼意思，如果要調解怎麼會說大不了到派出
      所、法院這種話，並要謝醫師對我太太的牙痛負責，謝醫
      師說我沒有錯，我不倒歉，謝太太就說大家心平氣和談，
      這事鬧起來連小孩子都沒面子，都不要作人了，甲○○就
      說要談到別處談，我太太告訴情就發生在診所，當然在診
      所談，甲○○就以『幹你娘』、『你去死』、『你們家有
      什麼法官，檢察官算什麼東西，要怎麼死都不知道』等話
      辱罵我、恐嚇我，並用雙手很用力的推我，差一點就害我
      跌倒了，己○○當時也用三字經『幹你娘』等話罵我，並
      叫甲○○把他推出去死，有事我負責，謝太太也說：把他
      推出去並在一旁幫腔，當時我就被推出門外，然後甲○○
      又用三字經罵我，我太太都怕被他推倒，怕發生危險所以
      趕快出來。（問：甲○○以手推你有無造成傷痕？）沒有
      造成傷痕。」
  ２、被告乙○○○於八十九年八月二十六日凌晨零時二十分許
      ，前往臺北縣政府警察局三峽分局鶯歌派出所對告訴人己○○、丁○○及甲○○所提之告訴內容如下（詳偵字第一
      三二九號卷第五頁背面至第六頁）：
      「我和我先生於八十九年八月二五日十九時三十分左右去
      找謝醫師談，沒想到謝醫師仍然是說『我沒錯，我不倒歉
      』，『我醫術不好，你去找別人治療好了，要不然你再來
      試看看』等，然後還叫甲○○『把他（我先生丙○○）推
      出去有事我負責』，謝太太也在一旁幫腔並說：『把他推
      出去』，甲○○用手用力的推我先生並且說『幹你娘』、
      『你去死』、『你家裡有什麼法官、檢察官，算什麼東西
      ，要怎麼死都不知道』，己○○也以三字經『幹你娘』等
      話辱罵我和我先生，使我和我先生非常害怕，怕發生危險
      ，所以我先生被推出診所後我也趕快出來。」
  ３、由上觀之，被告丙○○於警詢中所指控之內容為：
  （１）告訴人己○○、甲○○對被告二人罵髒話，涉犯公然侮
        辱。
  （２）告訴人甲○○對被告二人稱：家裡有檢察官、法官算什
        麼，怎麼死都不知道，涉犯恐嚇罪。
  （３）告訴人己○○叫告訴人甲○○推被告丙○○出去，告訴
        人丁○○則在旁幫腔說把被告丙○○推出去，而由告訴
        人甲○○推被告丙○○出去，使被告丙○○差一點跌倒
        ，涉犯妨害自由。
  ４、被告乙○○○於警詢中所指控之內容為：
  （１）告訴人己○○叫告訴人甲○○推被告丙○○出去，告訴
        人丁○○則在旁幫腔說把被告丙○○推出去，而由告訴
        人甲○○推被告丙○○出去，涉犯妨害自由。
  （２）告訴人己○○、甲○○對被告二人罵髒話，涉犯公然侮
        辱。
  （３）告訴人甲○○對被告二人稱：家裡有檢察官、法官算什
        麼，怎麼死都不知道，涉犯恐嚇罪。
    綜上所述，被告丙○○、被告乙○○○二人於警詢中對告訴
    人己○○、告訴人丁○○、告訴人甲○○三人所提告之內容
    ，並無檢察官於起訴書中所載之「甲○○便用力推被告丙○○，使被告丙○○跌倒在地」之事實。
（二）就被告丙○○、被告乙○○○二人於警詢中指控：告訴人
      己○○、甲○○對被告二人罵髒話，涉犯公然侮辱，及告
      訴人甲○○對被告二人恐嚇部分：
  １、證人陳惠寶即告訴人己○○診所護士於原審證稱：於九十
      一年七月二十五日前往地檢署作證前即先看過診所監視錄
      影帶，八十九年八月二十五日晚上七點到八點之間被告二
      人有沒有去診所，日期與時間已經不記得了，但乙○○○
      到診所來幾乎每次講話都很大聲，但講話很大聲的內容已
      經不記得了，八十九年八月二十五日晚間，當時因為被告
      講話很大聲，所以甲○○請他們出去，不要影響其他病人
      ，當時是否有其他病患進出診所已不太記得，因為一直有
      在看診，有病人走來走去，當時我人在櫃檯，被告與己○○等人是在客人候診的椅子那邊談，我與他們直線距離約
      三步左右，但他們談多久我不記得，而他們在交談時，我
      忘記當時有無離開過，我當時本來在櫃檯做掛號、收帳的
      事，我有轉頭過去看他們，但沒有全程一直看，當天晚上
      他們雙方沒有吵起來，但我記得丙○○、乙○○○他們講
      話很大聲，但是講什麼我忘記了等語（詳原審卷第一四三
      頁至第一四九頁），然參酌證人陳惠寶於偵查中所述：當
      天乙○○○因己○○做的牙齒不理想前來診所要找謝醫師
      ，先是由己○○及丁○○與丙○○夫婦談話，談話的過程
      氣氛不是很好，覺得兩邊說話較大聲等情（詳偵字第一三
      二九號卷第一一七頁背面至第一一八頁），顯見證人陳惠
      寶於原審所述僅被告丙○○、被告乙○○○二人說話很大
      聲，與其於偵查中所述兩邊說話均很大聲，並不相符合，
      惟當日被告丙○○、被告乙○○○既係為被告乙○○○假
      牙之問題前往診所，故雙方氣氛並非良好，且證人陳惠寶
      因忙於櫃檯工作，對上開過程並未全程目睹、聽聞等各節
      應可認定，則自無從以證人陳惠寶所述未聽見告訴人己○○、甲○○對被告二人罵髒話，亦未聽見告訴人甲○○對
      被告二人為恐嚇言詞，即遽為不利於被告丙○○二人之認
      定自明。
  ２、證人蔡詠暄即告訴人己○○診所護士於原審證稱：當時有
      二個護士，就是我及陳惠寶，當天晚上另有謝醫師、劉醫
      師在，當天乙○○○講話比較大聲，謝醫師就靜靜的聽，
      沒什麼回應，但我不知道乙○○○與謝醫師講話之內容，
      謝醫師的太太當天有沒有來我不記得等語（詳原審卷第一
      三四頁至第一三五頁），則證人蔡詠暄就當日告訴人丁○○有無到診所並不記得，復對上開過程並未全程目睹、聽
      聞，亦無法以證人陳惠寶所述未聽見告訴人己○○、甲○○對被告二人罵髒話，亦未聽見告訴人甲○○對被告二人
      為恐嚇這詞，即推論被告丙○○二人於警詢中之指控為不
      實在。
  ３、告訴人甲○○雖於偵查及原審審理時皆否認有對被告丙○○、乙○○○二人公然侮辱、恐嚇，惟告訴人甲○○於原
      審結證稱：確有對被告丙○○二人比來比去，講話音調也
      比較高，且有請被告丙○○二人出診所以免影響別人看診
      ，被告二子女都是檢察官，我有講說他家有檢察官，把孩
      子教得這樣好，應該要好好珍惜等語（詳原審卷第一五一
      頁至第一五六頁）；告訴人己○○亦於偵查及原審審理時
      皆否認有對被告丙○○、乙○○○二人公然侮辱，惟告訴
      人己○○於原審審理時已證稱：在案發前，被告二人曾來
      診所，故案發當日請甲○○前來幫忙處理，並且係甲○○
      叫被告二人離開診所等語（詳原審卷第一六七頁及第一七
      一頁），由上可知告訴人甲○○確係告訴人己○○請來診
      所處理被告二人到診所就被告乙○○○假牙問題理論之人
      ，且告訴人甲○○確有大聲與被告二人爭論，並對被告二
      人比手劃腳，而告訴人甲○○亦有對被告二人稱其子女係
      檢察官等各節應堪認定。
  ４、經本院勘驗上開診所八十九年八月二十五日十九時十二分
      許起迄同日晚間十九時三十六分許止之監視錄影帶之母帶
      ，發現上開母帶並無聲音，只有影像，其間被告丙○○很
      生氣的與告訴人己○○、丁○○爭吵，告訴人甲○○約十
      九時二十七分許進入診所，有拉被告乙○○○坐下，十九
      時三十一分許，告訴人己○○、告訴人甲○○與被告二人
      發生激烈爭執，中間氣氛並不平和等情（詳本院九十八年
      十月二十六日勘驗筆錄第二頁至第五頁：
      19:18:23己○○走近候診座位，左臉朝鏡頭，在櫃檯前椅
              子上坐下與丙○○交談，此時原來等候看病之女
              子離開。
      19:18:42乙○○○走近比手畫腳與丙○○說話，丙○○舉
              起右手搖一搖示意乙○○○不要插嘴，丙○○繼
              續與己○○說話，櫃檯內一位女護士在旁觀看。
      19:18:48乙○○○對著丙○○站著，偶爾比手勢插話，但
              丙○○、己○○沒有抬頭看她，丙○○比手畫腳
              說話，己○○則頻頻點頭。
      19:20:42一女子（身穿藍底白點連身洋裝，應為丁○○，
              下稱丁○○）推門進入，直接走到己○○旁邊，
              面向乙○○○方向站立一會，後經己○○示意後
              坐於謝之左側。
      19:21:35（出現畫面）丙○○邊說話邊指著乙○○○，有
               點激動。
      19:21:38乙○○○手指著己○○說話，手比來比去，丙○○也加入對話，己○○臉部表情被櫃檯內女護士
              擋住。乙○○○比手畫腳或插腰，有點激動，其
              與丙○○二人表情均顯不悅。丁○○遭護士擋住
              ，但有看到她的手也比來比去，四人持續對話。
      19:21:50（畫面抖動不清楚），偶爾出現的畫面是乙○○○仍對著己○○比動手勢交談。
      19:22:03丙○○與乙○○○一坐一站，對己○○、丁○○
              以手比來比去，表情激動，偶爾丙○○與乙○○○互相交談，櫃台女護士仍在一旁觀看。丁○○
              點頭回應乙○○○之交談，己○○仍坐著回話，
              偶有手勢出現。
      19:25:00丙○○起身與乙○○○一起站著，狀似憤怒的與
              己○○、丁○○爭執。
      19:26:09丙○○坐回椅子上，四人繼續對話，此時櫃檯內
              除原來女護士外，走入一身穿格子襯衫之男子在
              旁觀看。
      19:27:12一男子（應為甲○○，下稱甲○○）推門進入，
              背著鏡頭站在乙○○○之右側。先對坐著之丙○○講話，再面對丙○○與乙○○○交談。
      19:27:37丁○○起身站立，甲○○背對鏡頭朝乙○○○以
              左手推拉乙○○○右上臂往丙○○右側去，示意
              其坐下。丙○○見狀，面露不悅，起身與己○○
              爭執一下後旋即坐下。此時丁○○站起來注視丙○○等。
      19:27:50乙○○○面對鏡頭站著與甲○○說話，看不到甲○○臉部，甲○○狀似在說明、調解。乙○○○
              聆聽時而雙手交握於胸，時而揮動手指。
      19:28:27乙○○○以手指向丁○○講話，偶爾與丙○○對
              話。接著丙○○坐著加入對話，並與甲○○發生
              爭執，此時櫃台內有三位女護士觀看，偶爾回應
              前來櫃台之民眾。
      19:29:34乙○○○伸手拿下假牙向甲○○說明，己○○夫
              婦在一旁觀看，接著乙○○○在丙○○之左側坐
              下，甲○○跟著在乙○○○之左側坐下（鏡頭由
              左至右依序為丙○○、乙○○○、甲○○、己○○、丁○○）。除丙○○狀似不願意聽，在一旁
              未說話外，其他人開始交談，氣氛較之前平靜。
      19:30:22甲○○於交談中偶伸出右手輕拍乙○○○左肩幾
              下，狀似在安撫其情緒，二人持續比著手勢交談
              。
      19:31:42己○○高舉右手，狀似在發誓後，加入談話，甲○○在旁調解。乙○○○與己○○交談中，手勢
              加大，似生激烈爭執，丁○○在鏡頭下無任何動
              作，坐著傾聽乙○○○講話。
      19:33:22丙○○加入談話，狀似不認同己○○之見解，甲○○繼續向丙○○夫婦說話。
      19:34:14畫面上之丙○○、乙○○○、甲○○並排而坐，
              甲○○向丙○○夫婦說話。
      19:34:15丙○○從座位上起身。
      19:34:20畫面接續丙○○起身後的動作，丙○○站起來，
              對乙○○○說幾句話，以手勢要乙○○○一起離
              開，接著往大門方向走去，甲○○也跟著起身，
              走在丙○○後面。）
    則告訴人己○○、告訴人甲○○確有與被告丙○○、被告乙○○○二人發生激烈爭執，參酌監視錄影帶之母帶並無聲音
    可資佐證，而告訴人甲○○亦自承有對被告丙○○二人比來
    比去，講話音調也比較高，及告訴人己○○亦自承告訴人甲○○係其請來診所處理被告二人到診所理論之人，實不能排
    除被告丙○○、被告乙○○○二人於警詢中之指述完全為虛
    構，抑或係出於誤信、誤解、誤認或懷疑有此事實，或對於
    其事實張大其詞或其目的在求判明是非曲直之可能性，揆諸
    首揭最高法院判決意旨說明，被告丙○○、被告乙○○○二
    人所申告之事實，既非完全出於憑空捏造或尚全然無因，只
    以所訴事實，不能積極證明為虛偽或因證據不充分，致告訴
    人己○○、告訴人丁○○、告訴人甲○○三人不受追訴處罰
    ，仍不得成立誣告罪甚明。
（三）就被告丙○○於警詢中指控：告訴人己○○叫告訴人甲○○推被告丙○○出去，告訴人丁○○則在旁幫腔說把被告
      丙○○推出去，而由告訴人甲○○推被告丙○○出去，使
      被告丙○○差一點跌倒；及被告乙○○○於警詢中指控：
      告訴人己○○叫告訴人甲○○推被告丙○○出去，告訴人
      丁○○則在旁幫腔說把被告丙○○推出去，而由告訴人甲○○推被告丙○○出去，涉犯妨害自由部分：
  １、告訴人甲○○於原審證稱：我有請被告丙○○、被告乙○○○出去以免影響別人看診，當時講話聲請比較高等語（
      詳原審卷第一五二頁）；告訴人己○○於原審證稱：在案
      發前，被告二人曾來診所，故案發當日請甲○○前來幫忙
      處理，並且係甲○○叫被告二人離開診所等語（詳原審卷
      第一六七頁及第一七一頁）；告訴人丁○○於原審證稱：
      整個溝通過程不是很好，始終沒有辦法好好講話，甲○○
      來後有請他們離開等語（詳原審卷第一五八頁），由上開
      告訴人三人所述可知，告訴人甲○○係告訴人己○○請來
      診所處理被告丙○○、被告乙○○○二人前來診所理論之
      人，並係由告訴人甲○○要被告二人離開診所乙節，應可
      認定。
  ２、經本院勘驗上開診所八十九年八月二十五日十九時十二分
      許起迄同日晚間十九時三十六分許止之監視錄影帶之母帶
      ，發現於八十九年八月二十五日十九時三十四分三十二秒
      時，告訴人甲○○於被告丙○○推門走出診所時，跟在被
      告丙○○後面，伸出左手拉開大門，同時以右手向前對被
      告丙○○推一下之動作等事實，亦有本院上開勘驗筆錄第
      五頁在卷可參（19:34:32甲○○待丙○○推門走出診所之
      後，也跟在丙○○後面，伸出左手拉開大門，同時似右手
      向在前方對丙○○有推一下的動作，但丙○○仍正常持續
      往前走，沒有跌倒，未發現被推向前或傾倒的動作，之後
      消失在鏡頭外面，接著甲○○轉頭朝乙○○○，以右手指
      比向門外，以手勢叫乙○○○出去，乙○○○見狀旋即起
      身自行走出診所。），則告訴人甲○○確有伸出右手推向
      被告丙○○乙節亦可認定，雖臺灣板橋地方法院檢察署檢
      察官於九十一年十二月三十日亦就前揭監視錄影帶之母帶
      進行勘驗製有勘驗筆錄，其中第十七點記載「十九：三十
      四，丙○○突然起身，拉開大門後又回頭以手指著甲○○
      ，甲○○則走到大門旁，向丙○○伸出右手，但無法辦識
      甲○○是否碰觸到丙○○之身體，丙○○隨即走出診所」
      ，然檢察官偵查中前揭勘驗母帶係以一分至四分之間隔為
      記錄，本院勘驗筆錄係以四秒至數十秒間進行記錄，且就
      上開八十九年八月二十五日十九時三十四分三十二秒重覆
      進行播放發現，顯見告訴人甲○○確有以手推被告丙○○
      乙節無訛。
  ３、參酌被告丙○○於警詢時所述係告訴人甲○○用力推我，
      害我差一點就跌倒了等語，及被告乙○○○於警詢時所述
      係告訴人甲○○很用力的推我先生等語，前揭所述內容，
      與監視錄影帶之母帶所顯示告訴人甲○○以手推被告丙○○之情節並無不符，自難認被告丙○○、被告乙○○○二
      人虛構事實而對告訴人己○○、告訴人丁○○、告訴人甲○○進行誣告。
    綜上所述，被告丙○○、被告乙○○○二人主動前往臺北縣
    政府警察局三峽分局鶯歌派出所提告之內容，實難認定有虛
    構事實之情形，所為與刑法誣告罪之構成要件並不相當，尚
    難能以該罪相繩。
（四）被告丙○○、被告乙○○○二人於九十一年三月二十日由
      檢察官以被告身分傳喚到案供述之內容：
  １、按「刑法第一百六十九條第一項之誣告罪，以使人受刑事
      或懲戒處分之意思向該管公務員誣告為要件，若因公務員
      之推問而為不利他人之陳述，縱其陳述涉於虛偽，既無申
      告他人使其受刑事或懲戒處分之意思，即與誣告之要件不
      符。」（詳最高法院五十三年台上字第五七四號判例意旨
      ）、「刑法第一百六十九條第一項之誣告罪，以使人受刑
      事或懲戒處分之意思，自進而向該管公務員誣告為要件，
      若因公務員之推問而為不利他人之陳述，縱其陳述涉於虛
      偽，除具有同條第二項之情形外，即與誣告罪之要件不符
      。」（詳最高法院二十五年上字第二九二五號判例意旨）
      ，是以因公務員之推問而為不利他人之陳述，縱其陳述涉
      於虛偽，既無申告他人使其受刑事或懲戒處分之意思，即
      與誣告之要件不符，亦有最高法院六十九年度台上字第四
      二七三號、七十四年度台上字第四九八五號、八十七年度
      台上字第一六二九號判決意旨可供參酌，合先敘明。
  ２、經查被告丙○○雖於偵查中由檢察官以被告身分傳喚到案
      後供述：甲○○走進來，態度更囂張，他們夫妻即下命令
      叫甲○○把我推出去，說有事會負責，他邊推邊罵三字經
      ，後來打開門，把我推向門外，把我推倒在地等語（詳偵
      字第一三二九號卷第三九頁背面），惟被告乙○○○並未
      陳述告訴人甲○○將被告丙○○推倒在地，而係陳述告訴
      人甲○○進來後直接把我們趕走等語（詳偵字第一三二九
      號卷第三九頁背面），足證檢察官起訴書犯罪事實欄記載
      被告乙○○○有誣指告訴人三人「使丙○○跌倒在地」乙
      節，與事實不符；又當日檢察官係以被告之身分而傳喚被
      告丙○○及被告乙○○○，並非以「告訴人」之身分而傳
      喚被告丙○○、被告乙○○○，亦有臺灣板橋地方法院檢
      察署九十一年三月二十日點名單在卷（詳偵字第一三二九
      號卷第三八頁）可參，另參酌前揭被告丙○○供述之內容
      ，係因檢察官推問被告丙○○：八十九年八月二十五日十
      九時到己○○診所的經過？後，被告丙○○始為上開之陳
      述，則被告丙○○係因承辦檢察官之推問而為不利於告訴
      人三人之陳述，且其當天之身分係以被告之身分回答，揆
      諸前揭說明，被告丙○○自無主動申告他人使其受刑事處
      分之意思，其行為自與刑法第一百六十九條第一項誣告罪
      之構成要件不合，自難以該罪相繩。
  ３、又參酌檢察官於起訴書中之犯罪事實欄亦係記載被告二人
      之犯罪行為係「於同年八月二十五日晚間二十二時許，前
      往臺北縣政府警察局三峽分局鶯歌派出所」誣告（臺灣板
      橋地方法院檢察署詳九十一年度偵字第一三二九號起訴書
      第一項），惟被告二人並未在警局中主動誣指「甲○○便
      用力推被告丙○○，使被告丙○○跌倒在地」之事實，已
      如前述，而被告丙○○、被告乙○○○二人雖於九十一年
      三月二十日由檢察官以被告身分傳喚到案，然被告乙○○○亦未向檢察官陳述「甲○○便用力推被告丙○○，使被
      告丙○○跌倒在地」，而被告丙○○雖於當日向檢察官陳
      述告訴人甲○○將其推倒在地，然當日被告丙○○係以被
      告之身分經檢察官傳喚到案後，復係因由承辦檢察官之推
      問因而為不利於告訴人之陳述，縱其陳述涉於虛偽，既無
      申告他人使其受刑事之意思，即與誣告之要件不符。是告
      訴代理人於本院審理時復陳稱：被告丙○○於鈞院九十八
      年七月二十三日筆錄表示係己○○將其推出門外，指揮甲○○推他、九十八年九月十六日表示係己○○叫甲○○推
      他出去等而續行被告二人之誣告犯行乙節（詳本院九十八
      年十一月二十五日審判筆錄第十七頁），惟因被告丙○○
      於本院為上開陳述時，亦係以被告身分經本院傳喚後，由
      本院法官於準備程序推問當日發生之緣由，始為上述供述
      ，基此同一理由，自不成立誣告，是告訴代理人所稱被告
      二人續行誣告乙節，容有誤會，一併敘明。
五、綜上所述，並無證據證明被告丙○○、被告乙○○○二人有
    公訴人所指之犯行。檢察官上訴，以被告二人明知告訴人三
    人並未對被告丙○○、被告乙○○○施恐嚇、公然侮辱、妨
    害自由，卻為不實之申告，涉犯誣告罪；且被告二人虛構事
    實，卻對告訴人三人被申告之案件一再聲請再議，致錄影帶
    一再送鑑定，使司法機關為無益之調查，犯後飾詞否認，惡
    性重大，原審量刑過輕等語，雖無理由。惟原審未經詳查，
    逕對被告二人為論罪科刑之諭知。被告丙○○、被告乙○○○二人上訴指摘原審判決不當，為有理由，自應由本院將原
    審判決撤銷改判，諭知無罪之判決。
據上論斷，應依刑事訴訟法第三百六十九條第一項前段、第三百
六十四條、第三百零一條第一項，判決如主文。
本案經檢察官侯千姬到庭執行職務。
中    華    民    國    98    年    12    月    9     日
                  刑事第十八庭審判長法  官  吳鴻章
                                    法  官  周政達
                                    法  官  曾淑華
以上正本證明與原本無異。
檢察官如不服本判決，應於收受送達後十日內向本院提出上訴書
狀，其未敘述上訴之理由者並得於提起上訴後十日內向本院補提
理由書（均須按他造當事人之人數附繕本）。
被告不得上訴。
                                    書記官  王增華
中    華    民    國    98    年    12    月    9     日


司法院資訊處製作；財團法人民間司法改革基金會備份。
